【裁判字號】    92,上易,2167
【裁判日期】    921015
【裁判案由】    詐欺
【裁判全文】
臺灣高等法院刑事判決                          九十二年度上易字第二一六七號
    上  訴  人  臺灣臺北地方法院檢察署檢察官
    被      告  乙○○
    選任辯護人  林耀泉律師
                王嘉斌律師
                邵  華律師
右上訴人，因被告詐欺案件，不服臺灣臺北地方法院，九十二年度易緝字第七一號，
中華民國九十二年六月三十日第一審判決（起訴案號：臺灣臺北地方法院檢察署八十
六年度偵字第一八五六九號），提起上訴，本院判決如左：
    主  文
上訴駁回。
    理  由
一、公訴意旨略以：被告乙○○於民國（下同）八十六年三月底某日，向告訴人甲○
    ○佯稱：「其計劃以新台幣（下同）六百萬元分十二股經營日本料理店，利潤頗
    豐，你可投資五股（二百五十萬元）。」等語，致告訴人不疑有詐而陷於錯誤，
    遂允投資二百五十萬元並匯款予被告，詎被告得款後，未曾召開股東會，亦拒不
    提供登記執照、股東名冊及收入帳簿等，告訴人始悉受騙，因認被告涉犯刑法第
    三百三十九條第一項詐欺取財罪嫌。
二、按犯罪事實應依證據認定之，無證據不得推定其犯罪事實。如不能證明被告犯罪
    者，應諭知無罪之判決，刑事訴訟法第一百五十四條、第三百零一條第一項分別
    定有明文。又告訴人之告訴，係以使被告受刑事訴追為目的，是其陳述是否與事
    實相符，仍應調查其他證據以資審認，亦有最高法院五十二年臺上字第一三００
    號判例要旨可為參照。次按刑事訴訟法上所謂認定犯罪事實之證據，係指足以認
    定被告確有犯罪行為之積極證據而言，該項證據自須適合於被告犯罪事實之認定
    ，始得採為斷罪資料；如未能發現相當證據，或證據不足以證明，自不能以推測
    或擬制之方法，以為裁判之基礎，最高法院二十九年上字第三一０五號、四十年
    臺上字第八六號分別著有判例可佐。至於刑法第三百三十九條第一項詐欺罪之成
    立，須以意圖為自己或第三人不法所有，以詐術使人將本人或第三人之物交付為
    要件，所謂以詐術使人交付，必須被詐欺人因其詐術而陷於錯誤，若其所用方法
    ，不能認為詐術，亦不致使人陷於錯誤，即不構成該罪，同院四十六年臺上字第
    二六０號判例，亦採斯旨。
三、本件公訴人認被告涉犯右揭詐欺罪嫌，係以告訴人之指訴及讓渡書影本為其論據
    。惟訊據被告堅詞否認有何右揭詐欺取財犯行，辯稱：「當時伊在台北市○○○
    路○段十六號一樓開設綱八日本料理店，甲○○確投資二百五十萬元，伊並開立
    收據交付甲○○，綱八日本料理店開幕後，甲○○有到店內幾次，伊也應甲○○
    之要求交付帳冊予他觀覽，到同年十二月為止，餐廳每月虧損一、二十萬元，連
    同支出之轉讓金三百五十萬元、裝潢費近三百萬元，共八百餘萬元，餐廳到十二
    月即停業，伊沒有詐騙甲○○，否則伊不需要真的開店，伊認為自己沒有欠甲○
    ○錢，因為投資餐廳失敗，大家要分擔風險，甲○○也要分擔風險，伊洵無詐欺
    犯行。」等語。查：被告於八十六年三月十七日自李美娟處以三百五十萬元代價
    受讓台北市○○○路○段十六號一樓滿築日本料理餐廳之經營權、房屋租賃權、
    生財器具等，並邀告訴人、河田麗子、曾鳳蘭、陳繡朱等人合夥，於重新裝潢後
    ，在該處經營綱八日本料理店，至同年十二月始停業等情，業據證人陳繡朱證述
    屬實（原審十月七日訊問筆錄），且有讓渡書一件、協議書一件、隱名合夥契約
    書一件、結帳單五件、損益表一件、試算表一件等影本在卷可憑；質之告訴人亦
    自承因被告稱要經營日本料理店，其匯款二百五十萬元入款金，其於八十六年七
    月間某日曾約被告及河田麗子、陳繡朱等人至蔡振亞會計師處簽約，當時被告曾
    出示損益表，表示該店虧損，要求其增資及向其借款一百萬元，但其表示該店沒
    有其名字，也沒有保障，就拒絕，當天去是為了簽約，但是沒有簽成等語（原審
    八十七年九月七日訊問筆錄），另證人劉春仁亦到庭證稱其曾受告訴人之委託，
    於八十六年四、五月間至上開綱八日本料理店確認該店有無營運，伊（至店內）
    當時被告仍在忙，沒有詳談等語（原審八十七年十月七日訊問筆錄），證人黃慶
    雅亦到庭證稱其受告訴人之指示，與被告聯絡多次，處理綱八日本料理店營利事
    業登記事宜，但被告僅拿一次該店虧損報表二張給伊，且只有估價單，沒有發票
    ，只有一、二樣有收據等語（原審八十七年九月七日訊問筆錄），且經原審函詢
    台北市稅捐稽徵處大安分處結果為：綱八日本料理自八十六年六月十一日核定使
    用發票後，八十六年五至六月營業稅繳納二千八百五十元，八十六年七至八月繳
    納二萬九千二百六十一元等語，有該處八十七年九月七日北市稽大安甲字第八一
    ０七三０三六００號函一件在卷足稽；由上可知，被告確自八十六年三月間起至
    同年十二月止在台北市○○○路○段十六號一樓處經營綱八日本料理店，至同年
    十二月始停業。顯見被告向告訴人表示欲經營日本料理餐廳，詢問告訴人是否願
    意入股（計二百五十萬元），經告訴人同意，並匯款二百五十萬元予被告後，確
    依約在台北市○○○路○段十六號一樓處開設綱八日本料理店，嗣後於同年七月
    間曾與告訴人及河田麗子、陳繡朱等人至蔡振亞會計師處洽談簽訂合夥契約事宜
    ，當時被告曾出示損益表予告訴人等人觀覽，可知被告於邀告訴人合夥之始，並
    未施用詐術使告訴人陷於錯誤而決定投資二百五十萬元合夥經營上開綱八日本料
    理店；縱依附卷之台北市政府營利事業登記補正通知書所附台北市政府營利事業
    登記統一發證聯合辦公審核表、登記卡、公司登記資本額查詢報表、資產負債表
    、資金證明等影本各一件所示，被告申請營利事業登記時僅登記負責人為其本人
    ，並未登記其他合夥人，惟被告另與其他合夥人河田麗子、曾鳳蘭、陳繡朱等人
    於八十六年七月二日簽定隱名合夥契約，告訴人亦自承其之所以未與被告簽訂隱
    名合夥契約，係因認為上開綱八日本料理店並未登記其為合夥人，其沒有保障而
    拒絕簽約，然隱名合夥之本質即不顯示合夥人於登記資料上，被告亦未登記其他
    合夥人於上開綱八日本料理餐廳之營利事業登記資料上，並非獨對告訴人一人如
    此，本件應屬告訴人與被告合夥投資上開綱八日本料理店衍生之帳目不清等民事
    糾葛。綜上所述，本件公訴人所據告訴人之指述及讓渡書，尚不足以證明被告有
    何公訴人所指詐欺犯行，且尚無積極證據足認被告之行為在主觀上有何為自己不
    法所有之意圖，在客觀上亦難認有施用何等詐術之事實，核諸前開說明，不能僅
    以上開被告經營之綱八日本料理店未登記告訴人為合夥人，及僅經營近十月即倒
    閉，即遽對被告為不利之認定。此外，復無其他積極證據，足認被告確有右揭公
    訴人所指之詐欺犯行。本件不能證明被告犯罪，原審為無罪之諭知，經核並無不
    合，檢察官上訴意旨以該處乙○○受讓之滿築日本料理餐廳既可辦理公司登記，
    何以被告受讓後，即無法辦理公司登記，被告此項辯解，顯與常情有違。次查，
    被告與案外人河田麗子、曾鳳蘭、陳繡朱均有簽訂隱名合夥契約，此有隱名合夥
    契約書影本一紙附卷可稽，獨未與告訴人簽訂合夥契約，足見被告確有詐欺告訴
    人，刻意未將告訴人列為隱名合夥股東之犯意。再查，被告雖辯稱，其確有開設
    日本料理餐廳，係因營業不善無力承擔虧損，乃未繼續營業云云，然查被告自承
    每月營業額約七十至九十萬元，支出約八十萬元，則依此觀之被告營業並無虧損
    情事，再被告經營之綱八日本料理店自八十六年四月三十日開始營業，至同年十
    二月間則停止營業，縱如被告所稱每月虧損，亦無於短短八月間即將資本額全數
    虧空，益徵被告係以經營日本料理店為由，向告訴人訛詐款項，其確有詐欺告訴
    人之犯意甚明。原審判決認定被告無罪，尚有未洽等語指摘原判決不當。經查本
    件被告與其他投資人間所簽立者係隱名合夥契約，有卷附隱名合夥契約書附卷可
    按，既係隱名合夥足見當初簽約人並無將本件合夥事業或身分對一般大眾透明或
    公開之意思，遑論進行公司及股東之登記，且依契約書所載，亦無任何約定課以
    被告須為公司登記之義務，自不能以受讓前有公司登記，據以推定被告於受讓後
    必然應為相同之登記，而不去區分前後當事人間不同之權利義務關係。又據證人
    陳繡朱於原審證陳「 (何人通知你簽隱名合夥契約書？）是我建議的，．．．但
    有人說要退股．．．後來河田麗子及曾鳳蘭也同意了」、「（何人通知被告到律
    師事務所？）是河田麗子通知的，第一次到了三個股東，第二次也未到齊所以就
    到的股東簽約」等語（原審卷第一三九頁正反面），既是股東陳繡朱提議簽訂隱
    名合夥契約，復由另一股東河田麗子通知到場簽署，告訴人甲○○未到場簽署又
    與被告何干？況告訴人於本院亦坦認就其所質疑之事被告並未清楚交待，所以沒
    簽，也表示要退股云云（本院九十二年八月十五訊問筆錄），從而公訴人以被告
    刻意排除告訴人甲○○即有誤會。末參酌證人陳繡朱證實投資後去吃過四次飯，
    都在經營，客人也不少等情無異（原審卷第一三八頁正反面），職是投資後經營
    期間帳目有無不清，應待雙方結算詳為稽核，始能論究責任，惟此乃民事糾葛，
    應循民事途徑尋求解決，公訴人上訴認被告虛以經營日本料理店為名，向告訴人
    詐欺，尚嫌無稽，上訴為無理由，應予駁回。
據上論結、應依刑事訴訟法第三百六十八條判決如主文。
本案經檢察官吳慎志到庭執行職務。
中      華      民      國    九十二    年      十      月     十五     日
                              臺灣高等法院刑事第十九庭
                                  審判長法  官  許  國  宏
                                        法  官  林  勤  純
                                        法  官  洪  光  燦
右正本證明與原本無異。
不得上訴。
                                        書記官  陳  玉  嬋
中      華      民      國    九十二    年      十      月     十六     日


司法院資訊處製作；財團法人民間司法改革基金會備份。
